臺灣高等法院民事裁定　　　　　　　　 100年度抗字第1265號
抗告人　柯慶長
　　　　陳欣怡
上列抗告人因與相對人神明會玉石宮保生大帝等間准予為管理行
為事件，對於中華民國100年6月20日臺灣士林地方法院100年度
聲字第188號裁定提起抗告，本院裁定如下：
    主  文
原裁定廢棄，發回臺灣士林地方法院。
    理  由
一、按「共有物之管理，除契約另有約定外，應以共有人過半數
    及其應有部分合計過半數之同意行之。但其應有部分合計逾
    三分之二者，其人數不予計算。依前項規定之管理顯失公平
    者，不同意之共有人得聲請法院以裁定變更之。前二項所定
    之管理，因情事變更難以繼續時，法院得因任何共有人之聲
    請，以裁定變更之」，民法第820條第1、2、3項定有明文。
    是依民法第820條第3項規定聲請法院變更管理方式時，應以
    共有人間已存在既有之管理方法為前提，否則即不符聲請之
    要件。
二、抗告人聲請及抗告意旨略以：坐落新北市○里區○○里○段
    ○○段77、77-3、77-4、82地號土地（下分稱系爭77、77-3
    、77-4、82地號土地，合稱系爭土地），為伊等與相對人神
    明會玉石宮保生大帝（下稱玉石宮）、張進文、張晟榮、張
    金龍、張家祥（下稱張進文等4人）共有，應有部分如原法
    院民國100年4月18日聲請狀附表所示。又相對人等前與連金
    華、連水生、張慶福、連登（下稱連金華等4人）簽訂私有
    耕地三七五租約，由連金華等4人共同承租系爭77地號土地
    （嗣分割出系爭77-3、77-4地號土地）、系爭82地號土地各
    4分之1，並按耕作位置分管，嗣連金華、連水生、連登均死
    亡，由其等繼承人於98年9月4日完成變更承租人及續租之登
    記。然承租人已停止耕作多年，連登及連水生甚以其等承租
    部分供他人興建違章廟宇使用，且自伊等取得系爭土地後，
    承租人等亦未曾支付地租。因應有部分達1/2之玉石宮目前
    無任何管理員及組織可供協調，其他共有人即相對人張進文
    等4人則為張慶福之子，自難期待其等同意為共有物之管理
    行為，況張進文等4人與伊等之應有部分合計後，亦未符合
    民法第820條第1項應過半數之標準，是本件共有物已陷於無
    法管理之狀況。為此依民法第820條第3項規定，請求准予伊
    等就系爭土地提出終止租佃、辦理爭議調解及終止租佃契約
    訴訟之管理行為。惟原裁定竟以系爭土地未經共有人以契約
    約定或多數決決定或法院裁定定其管理方法，無從依民法第
    820條第3項規定變更為由駁回伊之聲請。然民法第820條第3
    項規定之立法理由就「原定之管理」並未限於須屬98年1月
    12日修法後同條第1項所定之多數決管理或第2項所定之經法
    院調整之管理，且該條之立法目的既在於救濟修法前共有物
    之管理不明狀態，依類推適用之法理及民法第1條之規定，
    應寬認包括修法前管理狀態之持續已有侵害共有權益等情事
    變更之情形。且現有歷來存在之管理現狀相較於民法第820
    條第1項規定之多數決管理，更應屬「原定之管理」。且本
    件確有原定之管理因情事變更而無法達成多數決管理之事實
    。爰提起抗告請求廢棄原裁定，並准就系爭土地由抗告人提
    出終止租佃及辦理爭議調解、終止租佃契約訴訟之管理行為
    等語。
三、經查，相對人玉石宮等2人於42年1月1日將系爭土地出租予
    連金華等4人，並分別簽訂臺灣省臺北縣私有耕地租約八訊
    字第47號、八訊字第48號、八訊字第49號、八訊字第50號，
    其等並按耕作位置分管系爭土地。連金華、連水生、連登死
    亡後，其等繼承人並於98年9月4日完成變更承租人及續租之
    登記等情，有前開租約及地籍圖謄本附卷可稽（見原法院卷
    第19-23頁）。則依前情觀之，系爭土地於共有人間能否謂
    無一已存在之既有管理方法，即非無疑。又玉石宮就系爭土
    地之應有部分為1/2，而觀前開租約係由玉石宮等2人為出租
    人，則於簽約時出租人之應有部分必已逾1/2，且依98年1月
    23日修正前之民法第820條第1項規定「共有物，除契約另有
    訂定外，由共有人共同管理之」，復參酌系爭土地謄本上所
    載（見原法院卷第8-17頁），抗告人係於98年2月12日始以
    買賣為原因取得系爭土地所有權應有部分各3/8，其他共有
    人除玉石宮以外則均係於99年5月4日始因贈與而取得系爭土
    地之應有部分各1/32等情，前開租約於42年簽訂時甚可能即
    係由系爭土地當時之共有人全體所訂立。則在未經調查前能
    否謂系爭土地無經共有人多數決決定或全體同意而定其管理
    方法之情，亦非無疑。原法院未就前情詳為審認，遽以系爭
    土地未經共有人以契約約定或多數決決定或法院裁定定其管
    理方法，無原定之管理方法可資變更為由，裁定駁回抗告人
    之聲請，依法自有未合。抗告意旨指摘原裁定不當，求予廢
    棄，非無理由。又系爭土地之租約於訂立時是否為共有人以
    多數決決定後與承租人簽訂？或為當時之共有人全體所訂立
    ？系爭土地上之管理是否有因情事變更難以繼續之情？應如
    何變更管理方法？等事實均有發回原法院就近調查之必要。
    爰由本院將原裁定廢棄，發回原法院另為妥適之處理。裁定
    如主文。
中    華    民    國   100    年    10    月    11    日
                    民事第十八庭
                        審判長法  官  湯美玉
                              法  官  李慈惠
                              法  官  胡宏文
正本係照原本作成。
本裁定除以適用法規顯有錯誤為理由外，不得再抗告。如提起再
抗告，應於收受後10日內委任律師為代理人向本院提出再抗告狀
。並繳納再抗告費新台幣１千元。
中    華    民    國   100    年    10    月    11    日
                              書記官  洪雪娥